【裁判字號】    97,訴,1644
【裁判日期】    980626
【裁判案由】    返還不當得利
【裁判全文】
臺灣板橋地方法院民事判決              97年度訴字第1644號
原      告    丙○○
兼訴訟代理人  丁○○
被      告    甲○○
訴訟代理人    乙○○
上列當事人間請求返還不當得利事件，經本院於民國98年6 月2
日言詞辯論終結，判決如下：
    主  文
被告應給付原告丁○○新台幣壹佰貳拾萬元、應給付原告丙○○
新台幣壹佰肆拾肆萬元，及均自民國九十七年八月十九日起至清
償日止，按年息百分之五計算之利息。
訴訟費用由被告負擔。
本判決第一項於原告丁○○、丙○○依序各以新台幣肆拾萬元、
新台幣肆拾捌萬元為被告供擔保後，得假執行；但被告如於假執
行程序實施前依序各以新台幣壹佰貳拾萬元、新台幣壹佰肆拾肆
萬元為原告丁○○、丙○○預供擔保，得免為假執行。
    事實及理由
一、原告起訴主張：
（一）緣訴外人即原告之被繼承人莊於民國82年12月7 日與被
      告簽訂合建契約書，由莊提供所有坐落新竹市○○段57
      3 、574 號土地，被告則負責出資興建7 層樓大樓，建築
      完成後，雙方再依約分配房地。而門牌號碼為新竹市○○
      街111 號1 樓乃原告丁○○所分得之房屋，新竹市○○街
      111 號3 樓、113 號3 樓則為原告丙○○所分得之房屋。
      而上開房屋迄今未辦理保存登記，依現行實務見解，未辦
      保存登記之房屋，應以原始起造人為所有權人，故原告就
      上開房屋得行使所有權人之權利。
（二）按「所有人於法令限制之範圍內，得自由使用收益、處分
      其所有物，並排除他人之干涉」，民法第765 條定有明文
      。查原告等對上開房屋方有使用、收益權，詎被告對上開
      房屋並無任何法律上權源，其更於85年5 月25日自承已拋
      棄上開房屋之占有，被告竟未經原告等之同意，仍擅自將
      上開房屋出租予他人，並將所收租金歸為已有，顯已損害
      原告等之權益，依民法第179 條規定，原告自得請求被告
      返還該不當得利金。而被告曾主張同棟大樓3 樓出租之租
      金為每月新臺幣（下同）12,000元，原告丁○○所有房屋
      為1 樓店面（包含共通之2 樓），房屋價格較高，以每月
      20,000元租金計算，則5 年之不當得利金共計1,200,000
      元。另原告丙○○所有2 戶房屋，每戶每月租金以12,000
      元計算，5 年之不當得利金共計1,440,000 元。
（三）聲明：1.被告應給付原告丁○○1,200,000 元，暨自起訴
      狀繕本送達翌日起至清償日止，按年息5%計算之利息；2.
      被告應給付原告丙○○1,440,000 元，暨自起訴狀繕本送
      達翌日起至清償日止，按年息5%計算之利息；3.原告願供
      擔保請准宣告假執行。
二、被告則以下開情詞置辯：
（一）查原告雖主張系爭房屋已達經濟上使用目的，即成為獨立
      之不動產，應由原始起造人取得所有權，惟本件不論是互
      易或買賣與承攬之混合契約，均不失為買賣之ㄧ種，在未
      辦妥保存登記前，委建人並未取得房屋所有權。同理，原
      告僅以起造人名義即自稱取得所有權，但未辦妥保存登記
      ，當然尚非所有權人，遑論建造執造已經逾期，失其效力
      。又我國民法物權篇係採登記要件主義，不論依法律行為
      而取得或繼承取得，非經登記，不生效力，亦不得處分其
      物權。然該合建契約係由被告與莊所簽定，其上權利義
      務之約定，自僅存在於契約當事人即被告與莊間，並不
      及於並非契約當事人之原告等人，且該合建契約亦無繼承
      轉讓之情事，自不足因原告等人經莊指定為合建房屋之
      起造人，即認原告等人有承受該合建契約之情事。另原告
      丁○○、丙○○等人繼承合建契約，但僅繼承契約所形成
      之債權關係，亦即舉凡莊擁有之契約權利，其繼承人均
      可依法主張，惟經莊指定為合建房屋之起造人則與本件
      合建契約無關。從而，原告等人以所有權人自居，雖未辦
      理建物所有權第一次登記（即保存登記），即跳躍式使用
      民法765 條之規定，認其等有使用、收益之權利作為請求
      權基礎，實乃違背登記要件主義。
（二）按「對於物有事實上管領之力者，為占有人」、「占有人
      於占有物上，行使之權利，推定其適法有此權利」，民法
      第940 條、第943 條分別定有明文。經查，原告以被告拋
      棄占有為請求理由，惟拋棄占有係屬於債權之範疇，並不
      妨礙物權規定，原告對於物有事實上管領之力，即占有之
      狀態不變。而被告基於合建契約，由地下室、結構體、裝
      修、維護修繕至今，始終維持占有狀態，被告占有不論依
      據債權或物權均有法律上原因。又不當得利在受利與受害
      之間應有直接因果關係，原告2 人僅將名義供地主莊使
      用作為起造人，即與直接因果關係有悖逆，從而，原告等
      在產權登記前無法證明受有何種損害等語置辯。
（三）聲明：1.原告之訴及其假執行之聲請均駁回；2.如受不利
      判決，被告願供擔保請准宣告免為假執行。
三、原告起訴主張訴外人即原告之被繼承人莊於82年12月7日
    與被告簽訂合建契約書，由莊提供所有坐落新竹市○○段
    57 3、574 號土地，被告則負責出資興建7 層樓大樓，建築
    完成後，雙方再依約分配房地，而門牌號碼為新竹市○○街
    111 號1 樓乃原告丁○○所分得之房屋，新竹市○○街111
    號3 樓、113 號3 樓則為原告丙○○所分得之房屋，上開房
    屋迄今未辦理保存登記，依現行實務見解，未辦保存登記之
    房屋，應以原始起造人為所有權人，故原告就上開房屋得行
    使所有權人之權利，詎被告對上開房屋並無任何法律上權源
    ，竟未經原告等之同意，仍擅自將上開房屋出租予他人，並
    將所收租金歸為已有，顯已損害原告等之權益，依民法第17
    9 條規定，原告自得請求被告返還該不當得利等語，被告則
    以前開情詞置辯，是本件所應審究者，為原告就上開房屋得
    否行使所有權人之權利，茲敘述如下。
四、按除別有規定外，確定之終局判決就經裁判之訴訟標的，有
    既判力；確定判決，除當事人外，對於訴訟繫屬後為當事人
    之繼受人者，及為當事人或其繼受人占有請求之標的物者，
    亦有效力，民事訴訟法第400 條第1 項、第401 條第1 項分
    別定有明文。又訴訟標的之法律關係，於確定之終局判決中
    已經裁判者，就該法律關係即有既判力，當事人雖僅於新訴
    訟用作攻擊防禦方法，法院亦不得為反於確定判決意旨之裁
    判；訴訟標的之法律關係，於確定之終局判決中經裁判者，
    當事人之一造以該確定判決之結果為基礎，於新訴訟用作攻
    擊防禦方法時，他造應受其既判力之拘束，不得以該確定判
    決言詞辯論終結前，所提出或得提出而未提出之其他攻擊防
    禦方法為與該確定判決意旨相反之主張（最高法院30年上字
    第8 號、42年臺上字第1306號判例參照）。經查：
（一）原告主張其被繼承人莊於82年12月7 日提供所有坐落新
      竹市○○段570 、573 、574 地號土地，與被告合作興建
      房屋，而與被告簽訂系爭契約，約定573 、574 地號土地
      所建之房屋，被告分得A 、B 棟1 樓至7 樓，莊分得C
      、D 棟1 樓至7 樓，570 地號土地興建E 棟七層樓房屋，
      被告分得4 至7 樓，莊分得1 至3 樓房屋等事實，為兩
      造於97年度上易字441 號不當得利事件中所不爭執，且有
      系爭契約、增補條款等件在卷足稽，是本件就上開事項應
      受既判力之拘束，自不得以該確定判決言詞辯論終結前，
      所提出或得提出而未提出之其他攻擊防禦方法為與該確定
      判決意旨相反之主張，本院亦不得為反於確定判決意旨而
      為裁判。是原告主張門牌號碼為新竹市○○街111 號1 樓
      乃原告丁○○所分得之房屋，新竹市○○街111 號3 樓、
      113 號3 樓則為原告丙○○所分得之房屋，自屬有據。
（二）再門牌號碼為新竹市○○街111 號1 樓及新竹市○○街11
      1 號3 樓、113 號3 樓之房屋，至遲自89年12月26日原告
      發現時起至今均係被告占有並出租他人使用乙節，業據證
      人陳韡中於本院審理時到庭證稱：（問：是否曾經承租新
      竹市○○街111 號2 樓？）有；（問：承租期間為何？）
      94 年 至95年、95年至96年共兩年；（問：向何人承租？
      ）我是看到廣告跟唐先生聯絡的，唐先生再跟於先生聯絡
      ，由於先生再從台北下來跟我打合約，但出租契約書上的
      出租人姓名是一位女生的名字；（問：是否知道唐先生與
      於先生的詳細姓名？）不知道。唐先生是老人家，於先生
      是中年人；（問：租金如何計算？）月租9 千元，水費5
      百元，一年簽一次合約；（問：租金如何收取？）我們是
      用匯款的方式，匯到指定帳號，一次匯2 個月」等情明確
      （見本院98年5 月5 日言詞辯論筆錄），足見原告主張系
      爭房屋自5 年前至今即為被告占用並出租他人使用等節，
      亦可採信。
五、次按無法律上原因而受利益，致他人受損害者，應返還其利
    益，雖有法律上原因，而其後已不存在者，亦同，民法第
    179 條定有明文。再得請求之不當得利範圍，應以他方所受
    之利益為度，非以請求人所受損害若干為準，無權占有他人
    土地，可能獲得相當於租金之利益，為社會通常之觀念（最
    高法院61年臺上字第1695號判例意旨參照）。經查，本件門
    牌號碼為新竹市○○街111 號1 樓係原告丁○○所分得之房
    屋，新竹市○○街111 號3 樓、113 號3 樓則為原告丙○○
    所分得之房屋，業如前述，是被告自5 年前至今即占用並出
    租他人使用，自屬獲得相當於使用該土地、房屋之租金不當
    利益。另利息、紅利、租金及其他1 年或不及1 年之定期給
    付債權，其各期給付請求權因5 年間不行使而消滅，此觀諸
    民法第126 條之規定即明，而原告請求被告返還5 年相當於
    租金之不當得利，核屬有據。又按城市地方房屋之租金，以
    不超過土地及其建築物申報總價額年息百分之10為限；所謂
    土地總價額，係以法定地價為準，而法定地價係土地所有人
    依土地法規定所申報之地價，在平均地權條例施行區域，係
    指土地所有權人於地政機關舉辦規定地價或重新規定地價時
    之公告申報期間內自行申報之地價，土地法第97條第1 項、
    第148 條固分別定有明文，惟基地租金之數額，除以基地申
    報地價為基礎外，尚須斟酌基地之位置，工商業繁榮之程度
    ，承租人利用基地之經濟價值及所受利益等項，並與鄰地租
    金相比較，以為決定（最高法院68年臺上字第3071號判例意
    旨參照）。則查，原告主張被告曾於另案主張同棟大樓3 樓
    出租之租金為每月12,000元，原告丁○○所有房屋為1 樓店
    面（包含共通之2 樓），房屋價格較高，以每月20,000元租
    金計算，則5 年之不當得利金共計1,200,000 元，另原告丙
    ○○所有2戶房屋，每戶每月租金以12,000元計算，5 年之
    不當得利共計1,440,000 元等節，業據提出臺灣高等法院91
    年度上字第142 號民事判決影本1 份為證，是本院核此數額
    與實際租賃之金額尚屬相符，因認原告主張之數額，尚屬合
    理，應予准許。
六、末按給付無確定期限者，債務人於債權人得請求給付時，經
    其催告而未為給付，自受催告時起，負遲延責任，其經債權
    人起訴而送達訴狀，或依督促程序送達支付命令，或為其他
    相類之行為者，與催告有同一之效力，民法第229 條第2 項
    定有明文。本件原告依據不當得利之法律關係，請求被告應
    給付原告丁○○1,200,000 元、給付原告丙○○1,440,000
    元，及均自起訴狀繕本送達翌日即97年8 月19日起至清償日
    止，按年息5%計算之利息，為有理由，應予准許。
七、兩造均陳明願供擔保，請准宣告假執行或免為假執行，經核
    均無不合，爰各酌定相當之擔保金額併准許之。
八、本件事證已臻明確，兩造其餘攻擊防禦方法及所提證據，核
    與本件判決結果不生影響，爰不另一一論述，併予敘明。
九、訴訟費用之依據：民事訴訟法第78條。
中    華    民    國    98    年    6     月    26    日
                  民事第三庭    法  官  邱靜琪
以上正本係照原本作成
如對本判決上訴，須於判決送達後20日內向本院提出上訴狀
中    華    民    國    98    年    6     月    26    日
                                書記官  鄭美莉


司法院資訊處製作；財團法人民間司法改革基金會備份。
